臺灣高等法院高雄分院刑事判決　　　　 96年度上易字第803號
上　訴　人　臺灣高雄地方法院檢察署檢察官
被　　　告　乙○○
　　　　　　　　　　　1樓
上列上訴人因被告詐欺案件，不服臺灣高雄地方法院95年度易字
第1674號中華民國96年6 月29日第一審判決（起訴案號：臺灣高
雄地方法院檢察署95年度偵字第16658 號），提起上訴，本院判
決如下：
    主  文
上訴駁回。
    理  由
一、本件公訴意旨略以：被告乙○○係設於高雄縣鳳山市○○○
    路380 巷100 弄50號1 樓之「嶸成企業行」負責人，從事化
    學原料、化學製品等物之批發業務，明知如以含有鐵屑、鐵
    塊等雜質之船舶剩餘回收油取代齒輪油加入車輛中使用，將
    造成車輛內齒輪之磨損，且依市價200 公升裝每桶回收油僅
    新臺幣（下同）數百元，竟意圖為自己不法之所有，基於詐
    欺之概括犯意，以回收油品混充200 公升裝之140 齒輪油冒
    充新油品，使普登國際貿易有限公司（下稱普登公司）之實
    際負責人莊水清陷於錯誤，分別於民國94年10月19日以每桶
    5,200 元價格購入5 桶、同年11月7 日以5,300 元價格購入
    3 桶（均不含鐵桶及運費），合計共交付乙○○貨款41,900
    元。嗣普登公司將所購油品出售於下游廠商使用後，陸續發
    生車輛差速器磨損及發現油中含有鐵屑、鐵塊等雜質，經詢
    問乙○○後，乙○○始承認油品有問題，致使普登公司受有
    買賣價金41,900元、賠償下游廠商和解金共1,158,700 元及
    商譽等損害，因認被告涉有刑法第339 條第1 項之詐欺取財
    罪嫌。
二、按犯罪事實應依證據認定之，無證據不得認定犯罪事實；不
    能證明被告犯罪者，應諭知無罪之判決，刑事訴訟法第154
    條第2 項、第301 條第1 項分別定有明文。又告訴人之告訴
    ，係以使被告受刑事訴追為目的，是其陳述是否與事實相符
    ，仍應調查其他證據以資審認，有最高法院52年臺上字第
    1300 號 判例可資參照。再者，刑法第339 條第1 項詐欺取
    財罪之成立，以意圖為自己或第三人不法所有，以詐術使人
    將本人或第三人之物交付為要件。所謂以詐術使人交付，必
    須被詐欺人因其詐術而陷於錯誤，若其所用方法，不能認為
    詐術，亦不致使人陷於錯誤，即不構成該罪，亦有最高法院
    46年臺上字第260 號判例可參。
三、本件公訴人認被告乙○○涉有刑法第339 條第1 項之詐欺取
    財罪嫌，係以(一)證人莊水清之指訴；(二)證人蔡素月、林登彥
    、陳家慶於偵查中之證述；(三)並有賠償協議書1 份、和解同
    意書2 份、損害車輛賠償估價單1 份、油品、油桶照片7 張
    、嶸成企業行出售系爭油品之出貨單2 份、銷貨明細表2 份
    、統一發票5 份、東佑倉儲有限公司提貨單1 份、富沅企業
    股份有限公司94年6 月至9 月之出貨單4 份，為其論據。訊
    據被告固坦承販售予普登公司船舶回收油等情，然堅決否認
    有何詐欺犯行，辯稱：伊賣的齒輪油價格低於市價，告訴人
    向其購買系爭油品時即明知伊所販售之油品為船舶回收油，
    且伊所販售之回收油並沒有含鐵屑、雜質等物等語。
四、經查：
  (一)證人即普登公司總經理莊水清雖一再陳述係受被告之詐欺，
    而向其購買油品，惟其於原審96年3 月7 日審理時證稱：「
    （問：普登公司業務為何？）進出口潤滑油買賣。（問：潤
    滑油用途？）我從事的是汽車用的機油。（問：你從事油品
    買賣多久？）約30年，均是從事潤滑油買賣。（問：你們公
    司的潤滑油都是向何人買？）富沅公司或是新加坡、比利時
    及其他歐洲國家，後來因為油源的問題，才在臺灣採購。（
    問：普登公司後來有無跟嶸成企業行購買潤滑油？）有。（
    問：普登公司是由何人去跟嶸成企業行接洽購買潤滑油的事
    情？）是由我去向嶸成企業行的負責人乙○○接洽。（問：
    你去找乙○○接洽時，乙○○有無提供樣品給你看？）有。
    （問：乙○○提供給你油的樣品是何顏色？）比我一般購買
    的潤滑油顏色較深。（問：被告提供給你的樣品是本院卷附
    被告95年10月18日答辯狀所附照片中的何種油品？）照片中
    顏色比較深的油品。（問：被告提供給你的樣品你有無帶回
    去？）有。（問：你帶樣品回去作何用？）我為了留作存底
    ，以便將來購買的時候，要買相同顏色的油。（問：94年10
    月你跟被告買的140 齒輪油，是第一次跟被告購買油？）是
    。（問：為何知道要向被告買齒輪油？）因為當時國外油品
    缺乏，所以我經由我高雄經銷商介紹，才會去向被告買油。
    （問：你有無問被告嶸成企業行的油何處而來？）我沒有問
    ，因為臺灣不產油，所以大部分都是進口而來。（問：嶸成
    企業行販賣給你的潤滑油是你們自己提供容器？）是，我們
    是訂購鐵桶之後，送到被告的工廠給被告灌裝潤滑油，被告
    灌裝潤滑油的時候，我們並沒有在場。（問：你提供給被告
    的鐵桶是如臺灣高雄地方法院檢察署95年度偵字第16658 號
    卷第47、48、49頁所示？）是。（問：這鐵桶是你請人家訂
    製？）是。（問：為何其上有MADE IN GERMANY 字樣？）我
    訂製的產品是仿照我之前跟國外買油的鐵桶訂製。（問：這
    樣是否會讓別人誤認桶內的油是德國油？）這可能是我的疏
    忽。（問：你稱與嶸成企業行交易前，有跟其他廠商買過？
    ）是。（問：當時成本價約多少？）我向富沅公司買140 齒
    輪油，每桶200 公升裝價格是6800元，此6800元是含鐵桶、
    運費、票期價。（問：你跟嶸成企業行買油，是有含鐵桶、
    運費、票期價？）沒有。（問：你知道跟富沅公司購買的油
    來源？）也是進口的，有新加坡、美國、歐洲。」等語。足
    見其在向被告購買本件油品之前，已有長達30年之油品買賣
    經驗，且於向被告購買本件油品時，已知悉被告所出售之油
    品之顏色較深而不同於其以往所購買之油品顏色；再者，其
    尚有向被告取得樣品作為存底，以便日後向被告購買與該樣
    品相同之油品，足見其就本件買賣相當謹慎。何況依其所述
    ，其所以捨長期合作之富沅公司及外國廠商而轉向被告購買
    油品，係因當時油源有問題，才經由證人甲○○之介紹而向
    被告購買油品，且其等係第一次交易；並於交易之前已知悉
    被告所販賣油品顏色與其之前所販賣者之顏色不同，則此不
    同顏色之油品之品質如何，是否影響車輛之差速器功能，被
    告既有多年販售潤滑油品經驗，對此豈有不深入暸解，自無
    僅因被告告知之油品加入之添加劑，即予相信之理？再者，
    證人莊水清自陳之前向富沅公司所購買之油品價格為每桶為
    6800元，並有富沅公司之出貨單可參（偵查卷第17頁），且
    當時係由於國際原油飆漲，國外油品缺乏，而被告所出售之
    油品價格則為5200至5300元，足見兩者之價格確有相當差異
    ，在此情形下，證人莊水清豈有未對被告詢問油品來源之理
    。復參酌證人莊水清向被告購買油品係自行提供油桶，再由
    被告將其所購買之油品裝入其所提供之油桶，此與其之前向
    富沅公司購買油品時，係由富沅公司連油帶桶一起販賣不同
    ，以及證人甲○○於原審96年5月2日審理時證稱：「（問：
    如何認識被告？）我們都是賣汽車用機油。（問：你自己從
    事油品買賣多久？）從90年開始。（問：你有跟被告買過機
    油或齒輪油？）我有買過機油，是15W/50。（問：你有介紹
    莊水清跟被告買油？）我有介紹他們二人認識。（問：被告
    有沒有跟你講過被告賣的油是從船上儲油槽回收來的油？）
    被告有跟我說他的油是從港口那裡載來的」等語，而被告既
    有向證人甲○○告知其油品係由港口那裡載來的，而證人莊
    水清既係經由證人甲○○之介紹而向被告購買油品，則被告
    既已告知證人甲○○其油品之來源，衡情，豈有未向證人莊
    水清告知油品來源之理？又若證人莊水清確實相信嶸成企業
    行所販售者為進口油品，又何須另行訂製200公升裝及其印
    有「MADE IN GERMANY」字樣之油桶交由被告將油品裝入其
    內？
  (二)又普登公司係於95年2 月18日及19日分別與萬益通運有限公
    司及上力企業社達成和解，有和解書可參（他字卷第7 至8
    頁），足見告訴人莊水清在此之前即知被告所販賣之油品已
    造成他人之車輛差速器損壞，惟普登公司於與上力企業社等
    公司和解後之95年2 月20日、22日及3 月2 日仍繼續向嶸成
    企業行購買油品，衡情普登公司既係初次與被告交易油品，
    且所購買之油品又發生品質問題，並賠償他人之損害，則告
    訴人莊水清如確係受被告詐欺而購買油品，何以不立即中斷
    進貨之舉動，反而繼續向被告購買油品，益徵告訴人莊水清
    之指述，不足採信。
  (三)證人即被告油品來源之供應商呂清河於原審審理時結證稱，
    伊並未販售任何含有鐵屑、雜質之船舶回收油予被告；並一
    再重申伊賣給被告的，均是未曾使用過之船舶回收油等語（
    見原審卷第157 頁、第156 、161 頁）。又證人楊嘉昇於原
    審96年5 月2 日審理時證稱：「（問：你有跟被告買過齒輪
    油？）有，我都是用被告賣給我的齒輪油。（問：你跟被告
    買齒輪油作何用？）我開汽車、貨車的保養廠，是用來加在
    變速箱裡面，主要是作為齒輪的潤滑之用。（問：你從何時
    開始跟被告買齒輪油？）是從我88年、89年開業開始到現在
    。（問：被告賣給你的齒輪油，你用來幫客戶作汽車、貨車
    保養，有無發生過問題？）都沒有。（問：被告賣給你的齒
    輪油的顏色比較接近本院卷附被告95年10月18日答辯狀所附
    照片中的何種？）深、淺二種顏色都有，顏色比較深的油是
    比較差的油，比較深的油被告賣我一桶8 千元，比較淺的油
    被告賣我一桶1 萬元，比較淺的油是用在新車或比較好的車
    ，比較深的油是用在比較差的車，因為有的人喜歡便宜一點
    。（問：你如何知道顏色淺的油比較好？顏色深的油比較差
    ？）我是經驗判斷，顏色比較淺的油濃稠度比較高。」等語
    。顯見，被告確實長期販售顏色較深的油品，而此項油品之
    品質比顏色較淺的油品為差，價格亦較為便宜，亦可認定。
  (四)告訴人莊水清雖主張被告所販賣之油品含有鐵屑及雜質，惟
    此為被告所否認，而告訴人95年5 月26日之告訴狀內，亦僅
    指述被告所販賣者為「品質低劣之回收油」，並未提及其內
    含有鐵屑及雜質；再者，證人即向普登公司購買本件油品致
    車輛差速器受損之上力企業社負責人林登彥在偵查中證稱：
    我們有拆車子的變速器，發現是油品潤滑度不夠等語；證人
    即萬益通運有限公司負責人陳家慶在偵查中亦證稱：車子的
    差速器齒輪瞬間磨損，顯見潤滑油的成份有問題等語（偵查
    卷第61頁），則證人林登彥及陳家慶既於車輛發生故障後，
    有實際拆解差速器予以修理，則對於該油品是否含有鐵屑及
    雜質自最為清楚，而其等既未陳述該油品含有鐵屑及雜質，
    可見告訴人莊水清此部分指述並非事實。
  (五)至於證人甲○○雖在原審證稱：被告他沒有跟我說是船上回
    收來的，我的認知是從國外進口來的等語，惟其亦稱：「被
    告有說他的油是港口那裡載來的，因為被告賣的油比較便宜
    。所以向被告進貨。（問：你為何想要介紹莊水清跟被告認
    識？）莊水清所屬的公司是跟我配合的三家公司之一，當時
    國外的齒輪油缺貨，且價格很高，莊水清想要降低成本，他
    要我們幫忙問問看齒輪油有沒有比較便宜的廠商。（問：你
    們是各方比價之後才知道被告所賣的齒輪油最便宜？）有，
    被告給我們的報價確實比市價及我們自己經銷的價格還要低
    。（問：莊水清要你幫他找便宜的油品時，當時的國際原油
    價格開始上漲了，被告給你的報價又比市價及你自己經銷的
    價格還便宜，你當時沒有懷疑而去問被告油品來源？）沒有
    ，我只介紹他們雙方認識，至於他們談的內容我不清楚。（
    問：你是否知道拆船之後，有人會去回收船上的齒輪油？）
    知道。」等語，足見其亦知悉被告之油源來自港口，及有人
    會回收船上齒輪油，復參酌其亦稱當時「國外的齒輪油缺貨
    ，且價格很高」，而被告竟得以較低之價格出售油品，則其
    所稱不知被告所販賣者係回收油，顯非事實，尚難採為被告
    不利之證據。又台灣中油股份有限公司96年9 月18日函雖稱
    ：船舶用齒輪油使用設備與一般車輛使用齒輪油之應用環境
    、條件不同，通常不會互用等語（本院卷第50頁），惟依該
    函文所示意旨，並不排除其互用之可能性，再依證人楊嘉昇
    之前開證詞，其已長期使用此種油品於車輛上，並未產生問
    題，故前開函文亦難作為被告不利之證據。此外，中國石油
    股份有限公司及工業技術研究院，均無法鑑定系爭140 齒輪
    油之品質，均有原審辦理刑事案件電話紀錄查詢表在卷可稽
    ，即無從資為不利於被告之認定。
五、綜上所述，告訴人就被告所販售者為船舶回收油乙節，實難
    諉為不知，被告所辯伊曾告知證人莊水清系爭140 齒輪油為
    船舶回收油等情，應堪採信；而系爭油品是否確含有鐵屑、
    雜質，亦乏積極證據足以證明。是公訴人對於起訴之犯罪事
    實所提出之證據，在客觀上尚未達於通常一般之人均不致有
    所懷疑、而得確信被告確曾犯罪之程度，其有合理之懷疑存
    在時，即無從為有罪之確信，自不得僅憑告訴人所為不利於
    被告之指述，而遽為被告不利之認定。此外，復查無其他積
    極證據足認被告有何詐欺之犯行，不能證明被告犯罪，揆諸
    首揭法律條文及判例說明，自應諭知被告無罪之判決。
六、原審因而以不能證明被告犯詐欺罪，而為被告無罪之諭知，
    核無違誤；檢察官循告訴人普登國際貿易有限公司具狀請求
    上訴意旨，猶執前詞，指摘原判決不當，為無理由，應予駁
    回。
據上論斷，應依刑事訴訟法第368 條，判決如主文。
本案經檢察官陳建年到庭執行職務。
中　　華　　民　　國　　96　　年　　10　　月　　23　　日
                  刑事第三庭    審判長法  官　周賢銳
                                      法  官  趙文淵
                                      法  官  黃仁松
以上正本證明與原本無異。
本判決不得上訴。
中　　華　　民　　國　　96　　年　　10　　月　　23　　日
　　　　　　　　　　　　　　　　　　　書記官  馬蕙梅
